【裁判字號】    96,訴,3806
【裁判日期】    970430
【裁判案由】    違反商業會計法等
【裁判全文】
臺灣臺中地方法院刑事判決              96年度訴字第3806號
公  訴  人  臺灣臺中地方法院檢察署檢察官
被      告  甲○○
選任辯護人  高志明律師
上列被告因違反商業會計法等案件，經檢察官提起公訴（96年度
偵字第16121號），被告在本院準備程序進行中就被訴事實為有
罪之陳述，受命法官於告知簡式審判程序之旨，並聽取當事人之
意見後，本院合議庭裁定由受命法官獨任依簡式審判程序，判決
如下：
    主  文
甲○○共同連續犯商業會計法第七十一條第一款之填製不實罪，
處有期徒刑壹年。減為有期徒刑陸月，如易科罰金，以銀元佰
元即新臺幣玖佰元折算壹日。
    事實及理由
一、本件犯罪事實及證據，除證據部分補充「被告於本院審理中
    之自白、財政部臺灣省中區國稅局沙鹿稽徵所97年4月3日中
    區國稅沙鹿三字第0970008664號函及附件」外，餘均引用檢
    察官起訴書之記載（如附件）。
二、按除被告所犯為死刑、無期徒刑、最輕本刑為3年以上有期
    徒刑之罪或高等法院管轄第一審案件者外，於法院行準備程
    序進行中，被告先就被訴事實為有罪之陳述時，審判長得告
    知被告簡式審判程序之旨，並聽取當事人、代理人、辯護人
    及輔佐人之意見後，裁定進行簡式審判程序；且受命法官行
    準備程序，與法院或審判長有同一之權限；又簡式審判程序
    之證據調查，不受刑事訴訟法第159條第1項、第161條之2、
    第161條之3、第163條之1及第164條至第170條規定之限制，
    刑事訴訟法第273條之1第1項、第279條第2項前段、第273條
    之2分別定有明文。查本件被告甲○○所犯為死刑、無期徒
    刑、最輕本刑為3年以上有期徒刑以外之罪，且非高等法院
    管轄第一審之案件，經本院合議庭裁定由受命法官行準備程
    序時，被告就被訴事實為有罪之陳述後，復經本院合議庭裁
    定由受命法官獨任行簡式審判程序，是其證據之調查，自不
    受刑事訴訟法第15 9條第1項、第161條之2、第161條之3、
    第163條之1及第164條至第170條規定之限制，合先敘明。
三、論罪科刑：
  (一)被告行為後，商業會計法第71條於95年5月24日修正公布，
    同年月27日生效施行；而刑法部分條文亦於94年2月2日修正
    公布，於95年7月1日生效施行。按行為後法律有變更者，適
    用行為時之法律，但行為後之法律有利於行為人者，適用最
    有利於行為人之法律，現行刑法第2條第1項定有明文。此條
    規定乃與刑法第1條罪刑法定主義契合，而貫徹法律禁止溯
    及既往原則，係規範行為後法律變更所生新舊法律比較適用
    之準據法，是刑法第2條本身雖經修正，但刑法第2條既屬適
    用法律之準據法，本身尚無比較新舊法之問題，應一律適用
    裁判時之現行刑法第2條規定，以決定適用之刑罰法律，合
    先敘明。又刑法修正之比較新舊法，應就罪刑有關之共犯、
    未遂犯、想像競合犯、牽連犯、連續犯、結合犯，以及累犯
    加重、自首減輕暨其他法定加減原因（如身分加減）與加減
    例等一切情形，綜其全部罪刑之結果而為比較（最高法院95
    年度第8次刑庭會議決議可資參照）。經查：
    1.關於商業會計法新舊法比較部分：
      商業會計法第71條第1款之法定刑原為5年以下有期徒刑、
      拘役或科或併科新臺幣15萬元以下罰金；修正後法定刑改
      為5年以下有期徒刑、拘役或科或併科新臺幣60萬元以下
      罰金，比較新、舊法之結果，修正後之商業會計法第71條
      第1款規定，並未較有利於被告，自應適用行為時法。
    2.關於法定刑罰金部分：
      被告行為後，刑法第33條第5款修正為：「主刑之種類如
      下：五、罰金：新臺幣1千元以上，以百元計算之，」，
      是依修正後之法律，科處罰金最低為新臺幣1千元；而被
      告行為時修正前刑法第33條第5款規定：「主刑之種類如
      下：五、罰金：1（銀）元以上。」，前開罰金刑，最高
      額雖與新法相同，然最低額僅為新臺幣3元。因此，比較
      上述修正前、後之法律，以修正前刑法第33條第5款之規
      定有利於被告。
    3.關於牽連犯、連續犯部分：
      刑法第55條後段之牽連犯、第56條連續犯之規定，亦經修
      正刪除，是原具連續關係加重其刑至2分之1或牽連關係應
      從一重處斷之數罪，於新法修正刪除後，即須分論併罰。
      比較新、舊法之結果，修正後之新法，並未較有利於被告
      ，應以被告行為時之法律，即修正前刑法第55條後段從一
      重處斷或第56條之加重其刑至2分之1，較有利於被告。
    4.關於共犯規定部分：
      被告行為時刑法第28條規定為：「2人以上共同實施犯罪
      之行為者，皆為正犯」，修正施行後之規定則為：「2人
      以上共同實行犯罪之行為者，皆為正犯」。揆諸本條之修
      正理由係為釐清陰謀共同正犯、預備共同正犯是否合乎本
      條規定之正犯要件，本件比較新、舊法結果，適用舊法對
      於被告等並無不利，則依修正後之刑法第2條第1項前段，
      自應適用行為時即修正前之刑法第28條規定。
    5.關於易科罰金部分：
      修正前刑法第41條第1項前段規定：「犯最重本刑為5年以
      下有期徒刑以下之刑之罪，而受6個月以下有期徒刑或拘
      役之宣告，因身體、教育、職業、家庭之關係或其他正當
      事由，執行顯有困難者，得以1元以上3元以下折算1日，
      易科罰金」。又被告行為時之易科罰金折算標準，修正前
      罰金罰鍰提高標準條例第2條（現已刪除）規定，就其原
      定數額提高為100倍折算1日，則本件被告等行為時之易科
      罰金折算標準，最高應以銀元300元折算1日，經折算為新
      臺幣後，應以新臺幣900元折算為1日。修正後刑法第41條
      第1項前段則規定：「犯最重本刑為5年以下有期徒刑以下
      之刑之罪，而受6個月以下有期徒刑或拘役之宣告者，得
      以新臺幣1千元、2千元或3千元折算1日，易科罰金」。比
      較修正前後之易科罰金折算標準，以95年7月1日修正公佈
      施行前之規定，較有利於被告，則應依刑法第2條第1項前
      段，適用修正前刑法第41條第1項前段之規定，定其折算
      標準。
    6.依前開所述，經綜合比較之結果，修正後之商業會計法第
      71條第1款之規定及95年7月1日刑法修正施行之新法，並
      未較有利於被告，自應適用行為時即修正前之規定處斷。
  (二)按商業會計法第71條第1款明知為不實之事項，而填製會計
    憑證及記入帳冊罪，原即含有業務上登載不實之本質，與刑
    法第215條之從事業務之人明知為不實之事項而登載於業務
    上文書罪，皆規範處罰同一之登載不實行為，應屬法規競合
    ，且前者為後者之特別規定，依特別法優於普通法之原則，
    自應優先適用商業會計法第71條第1款論處（最高法院92年
    度臺上字第6171號、第725號、第6792號判決意旨參照）。
    又按稅捐稽徵法第43條第1項所稱之「幫助犯第41條之罪」
    ，為特別法明定以幫助犯罪為構成要件之犯罪類型，亦為稅
    捐稽徵法特別規定，屬於一獨立之犯罪型態，性質上乃係實
    施犯罪之正犯（最高法院92年臺上字第2879號判決參照）。
    是核被告甲○○所為，係犯刑法第339條第1項之詐欺取財罪
    、修正前商業會計法第71條第1款之以明知為不實事項而填
    製會計憑證及記入帳冊罪及稅捐稽徵法第43條第1項幫助逃
    漏稅捐罪。
  (三)被告利用不知情之會計師或記帳業者為上開犯行，均屬間接
    正犯。
  (四)被告前後多次登載不實會計憑證罪、幫助他人逃漏稅捐及詐
    欺取財罪，均時間緊接，觸犯構成要件相同之罪，顯係基於
    概括犯意反覆為之，爰依修正前刑法第56條連續犯之規定論
    以一罪，並加重其刑。
  (五)被告所犯上開3罪之間，有方法、結果之牽連關係，依修正
    前刑法第55條之規定，應從較重之登載不實會計憑證罪處斷
    。
  (六)被告與何忠驥二人彼此間，就上開犯行，具有犯意聯絡及行
    為分擔，均為共同正犯。
  (七)爰審酌被告犯罪之動機、目的、手段，擔任東官實業股份有
    限公司負責人，填製不實會計憑證及幫助他人逃漏稅捐，造
    成稅捐機關核課稅捐之錯誤，嚴重影響國家稅收之正確性，
    暨其品行及智識程度，填製不實進銷項憑證金額及幫助他人
    逃漏稅捐金額之非少，犯後坦承犯行之態度及審酌被告並非
    本案主導者等一切情狀，量處如主文所示之刑，並諭知易科
    罰金之折算標準，以資懲儆。
  (八)又被告行為後，中華民國96年罪犯減刑條例於96年7月16日
    公布施行，查被告本件犯行係在96年4月24日以前，且非同
    條例第3條所示不得減刑之罪，亦無同條例第5條規定例外不
    得減刑之情事，爰依同條例第2條第1項第3款規定，減其宣
    告刑2分之1，並諭知易科罰金之折算標準，以資懲儆。
三、適用法律依據：
  (一)刑事訴訟法第273條之1第1項、第299條第1項前段、第310條
    之2、第454條第2項。
  (二)修正前商業會計法第71條第1款。
  (三)稅捐稽徵法第43條第1項。
  (四)刑法第11條前段、第2條第1項前段、第339條第1項。
  (五)修正前刑法第28條、第56條、第55條、第41條第1項前段。
  (六)修正前罰金罰鍰提高標準條例第2條。
  (七)現行法規所定貨幣單位折算新臺幣條例第2條。
  (七)96年罪犯減刑條例第2條第1項第3款、第7條、第9條。
四、如不服本判決，應於判決送達後10日內，向本院提出上訴狀
    。
本案經檢察官乙○○到庭執行職務。
中    華    民    國    97    年    4     月    30    日
                刑事第一庭    法  官  洪挺梧
以上正本證明與原本無異。
如不服本判決，應於收受送達後10日內向本院提出上訴書狀（應
敘述具體理由並附繕本）。
上訴書如未敘述理由，應於上訴期間屆滿後20日內補提理由書於
本院。
                              書記官  劉雅玲
中    華    民    國    97    年    4     月    30    日
附錄本判決論罪科刑法條：
修正前商業會計法第71條
商業負責人、主辦及經辦會計人員或依法受託代他人處理會計事
務之人員有下列情事之一者，處5年以下有期徒刑、拘役或科或
併科新臺幣15萬元以下罰金：
一、以明知為不實之事項，而填製會計憑證或記入帳冊。
二、故意使應保存之會計憑證、會計帳簿報表滅失毀損。
三、偽造或變造會計憑證、會計帳簿報表內容或毀損其頁數。
四、故意遺漏會計事項不為記錄，致使財務報表發生不實之結果
。
五、其他利用不正當方法，致使會計事項或財務報表發生不實之
結果。
稅捐稽徵法第43條
 (教唆或幫助逃漏稅捐等之處罰)
教唆或幫助犯第41條或第42條之罪者，處3年以下有期徒刑、拘
役或科新台幣6萬元以下罰金。
稅務人員、執行業務之律師、會計師或其他合法代理人犯前項之
罪者，加重其刑至二分之一。
稅務稽徵人員違反第33條規定者，除觸犯刑法者移送法辦外，處
1萬元以上5萬元以下罰鍰。
中華民國刑法第339條
（普通詐欺罪）
意圖為自己或第三人不法之所有，以詐術使人將本人或第三人之
物交付者，處5年以下有期徒刑、拘役或科或併科1千元以下罰金
。
以前項方法得財產上不法之利益或使第三人得之者，亦同。
前二項之未遂犯罰之。


司法院資訊處製作；財團法人民間司法改革基金會備份。
